臺灣新竹地方法院民事判決  
111年度訴字第977號
原      告  吳慧琪  
訴訟代理人  蔡文傑律師（法扶律師）
原      告  薛麗秋  
被      告  陳美英  
上列當事人間請求返還不當得利事件，本院於民國111年11月28
日辯論終結，判決如下：
　　主　　　文
被告應給付原告吳慧琪新臺幣陸拾陸萬捌仟陸佰壹拾元，及自民
國一一一年八月一日起至清償日止，按年息百分之五計算之利息
。
被告應給付原告薛麗秋新臺幣陸拾陸萬捌仟陸佰壹拾元，及自民
國一一一年八月一日起至清償日止，按年息百分之五計算之利息
。
被告應自民國一一一年六月一日起至門牌號碼新竹縣○○鎮○○街00
0巷0弄0號建物所有權移轉登記予訴外人薛清永之日止，按月給
付原告吳慧琪新臺幣壹萬柒仟伍佰玖拾伍元。
被告應自民國一一一年六月一日起至門牌號碼新竹縣○○鎮○○街00
0巷0弄0號建物所有權移轉登記予訴外人薛清永之日止，按月給
付原告薛麗秋新臺幣壹萬柒仟伍佰玖拾伍元。
訴訟費用由被告負擔。
本判決第一項於原告吳慧琪以新臺幣貳拾貳萬參仟元為被告供擔
保後，得假執行。
本判決第二項於原告薛麗秋以新臺幣貳拾貳萬參仟元為被告供擔
保後，得假執行。
本判決第三項所命給付，就已到期部分，於原告吳慧琪以新臺幣
伍仟玖佰元為被告供擔保後，得假執行。
本判決第四項所命給付，就已到期部分，於原告薛麗秋以新臺幣
伍仟玖佰元為被告供擔保後，得假執行。
　　事實及理由
壹、程序方面：
一、按不變更訴訟標的，而補充或更正事實上或法律上之陳述者
    ，非為訴之變更或追加，民事訴訟法第256條定有明文。查
    本件原告等2人起訴時，其訴之聲明第3、4項原為「被告應
    自民國111年6月起至新竹縣○○鎮○○街000巷0弄0號移轉登記
    予訴外人薛清永之日止，按月給付原告吳慧琪新臺幣（下同
    ）17,595元；被告應自111年6月起至新竹縣○○鎮○○街000巷0
    弄0號移轉登記予訴外人薛清永之日止，按月給付原告薛麗
    秋17,595元。」（見本院調字卷第9頁）。嗣於本院111年11
    月28日言詞辯論期日，當庭將上開聲明補充、更正為「被告
    應自111年6月1日起至門牌號碼新竹縣○○鎮○○街000巷0弄0號
    建物（下稱系爭建物）所有權移轉登記予薛清永之日止，按
    月給付原告吳慧琪17,595元；被告應自111年6月1日起至系
    爭建物所有權移轉登記予薛清永之日止，按月給付原告薛麗
    秋17,595元。」（見本院訴字卷第19頁）。經核原告僅係就
    其上開聲明之給付起迄時間予以明確特定所為之法律上補充
    、更正，揆之上開規定，非為訴之變更，先予敘明。
二、原告薛麗秋及被告均經合法通知，未於言詞辯論期日到場，
    核無民事訴訟法第386條各款所列情形，爰依原告吳慧琪之
    聲請由其一造辯論而為判決。
貳、實體方面：
一、原告主張：
　㈠兩造之被繼承人薛景龍於108年3月22日死亡，其繼承人為被
    告（配偶）、原告等2人及訴外人薛清永（均為子女），依
    民法第1138條第1款、第1141條、第1144條規定，被繼承人
    薛景龍之遺產及其上之利益，應按應繼分比例即每人1/4分
    配之。詎被告未依上開應繼分比例分配遺產，持續單獨收取
    被繼承人薛景龍所遺電信業者在系爭建物設置行動通信基地
    台所給付之租金收益，因而獲有超過其應繼分比例之租金利
    益，致原告等2人受有損害。為此，爰依不當得利之法律關
    係提起本件訴訟。
　㈡系爭建物為被繼承人薛景龍所遺之不動產，其上有電信業者
    設置行動通信基地台並收取租金（每月收取租金：中華電信
    18,000元、遠傳電信19,380元、台灣大哥大18,000元、台灣
    之星15,000元，租金匯入被繼承人薛景龍之上海商業儲蓄銀
    行帳戶。系爭建物既為被繼承人薛景龍之遺產，就行動通信
    基地台之租金本應按上開應繼分比例分配之，惟被告並未按
    應繼分比例分配而將上開租金全數占為己有，而獲有超過其
    應繼分比例之租金利益，原告等2人因此受有損害，故原告
    依民法第179條前段規定，自得向被告請求返還上開租金之
    不當得利。又被繼承人薛景龍係於108年3月22日死亡，迄至
    原告等2人提起本件訴訟（即111年5月25日），期間已經過3
    年2個月（即38月），而系爭建物每月可獲得之租金為70,38
    0元（計算式：18,000元＋19,380元＋18,000元＋15,000元＝70,
    380元），按前開應繼分比例計算，每人每月應得租金利益
    為17,595元（計算式：70,380元÷4＝17,595元），故自被繼
    承人薛景龍死亡時起，迄至原告等2人提起本件訴訟之時止
    ，原告等2人得向被告請求之金額各為668,610元（計算式：
    17,595元×38月＝668,610元）。
　㈢另關於被繼承人薛景龍所遺之遺產，前經兩造及訴外人薛清
    永於111年1月19日達成訴訟上和解，其中和解筆錄第4點清
    楚載明「兩造就被繼承人薛景龍本件分割遺產之其餘請求均
    拋棄（不含附表一編號八之基地台租金不當得利部分）」，
    且系爭建物迄今仍未依和解筆錄第1點㈡之部分移轉登記予訴
    外人薛清永，仍屬共有狀態，是被告仍持續受有租金利益，
    故至系爭建物移轉登記予訴外人薛清永之日止，被告應按月
    給付原告等2人各17,595元。
　㈣綜上，爰聲明：
　⒈被告應給付原告吳慧琪668,610元，及自起訴狀繕本送達翌日
    起至清償日止，按年息百分之5計算之利息。
　⒉被告應給付原告薛麗秋668,610元，及自起訴狀繕本送達翌日
    起至清償日止，按年息百分之5計算之利息。
　⒊被告應自111年6月1日起至系爭建物所有權移轉登記予薛清永
    之日止，按月給付原告吳慧琪17,595元。
　⒋被告應自111年6月1日起至系爭建物所有權移轉登記予薛清永
    之日止，按月給付原告薛麗秋17,595元。
　⒌訴訟費用由被告負擔。
　⒍願供擔保，請准宣告假執行。
二、被告經合法通知，未於言詞辯論期日到場，亦未提出書狀作
    任何聲明或陳述。
三、本院之判斷：
　㈠原告主張之上開事實，業據其提出與所述相符之被繼承人除
    戶戶籍謄本暨繼承系統表、遺產稅財產參考清單、上海商業
    儲蓄銀行台北票據匯款處理中心函暨台幣活期存款往來明細
    、臺灣高等法院110年度家上易字第20號和解筆錄等件為證
    （見本院調字卷第17至37頁）。而被告經合法通知，未於言
    詞辯論期日到場，亦未提出書狀作何有利於己之聲明或陳述
    ，以供本院審酌，本院依調查證據之結果及斟酌全辯論意旨
    ，堪信原告主張為真實。
　㈡按無法律上之原因而受利益，致他人受損害者，應返還其利
    益，民法第179條前段定有明文。而不當得利依其類型可區
    分為「給付型之不當得利」與「非給付型不當得利」，前者
    係基於受損人之給付而發生之不當得利，後者乃由於給付以
    外之行為（受損人、受益人、第三人之行為）或法律規定或
    事件所成立之不當得利，在「非給付型之不當得利」中之「
    權益侵害之不當得利」，凡因侵害取得本應歸屬於他人權益
    內容而受利益，致他人受損害，欠缺正當性，亦即以侵害行
    為取得應歸屬他人權益內容之利益，而從法律權益歸屬之價
    值判斷上不具保有利益之正當性者，即應構成「無法律上之
    原因」而成立不當得利。
　㈢查原告等2人主張系爭建物自被繼承人薛景龍於108年3月22日
    死亡後，由兩造及訴外人薛清永共同繼承，其應繼分各為1/
    4，已如前述，足認兩造與訴外人薛清永等4人，就系爭建物
    於繼承之共有期間，因系爭建物供電信業者設置基地台使用
    而獲取之租金，確得各享有1/4之租金收益。惟被告自被繼
    承人薛景龍死亡迄今，單獨繼續收取系爭建物之租金收益每
    月70,380元，均未依上開應繼分比例分配予各繼承人，揆之
    前開規定，就超過被告應繼分比例之租金收益部分，自屬無
    法律上原因而受有利益，致原告等2人受有損害，對原告等2
    人構成不當得利，則原告等2人依各自應繼分比例，請求被
    告分別返還超過其應繼分比例之不當得利，自屬有據。
　㈣經審酌被繼承人薛景龍係於108年3月22日死亡，迄至原告提
    起本件訴訟之111年5月25日（參民事起訴狀之收文日期，見
    本院調字卷第9頁），為3年2個月（即38月），而系爭建物
    每月可獲得之租金為70,380元，按各繼承人之應繼分比例1/
    4計算，每人每月應得租金利益為17,595元（計算式：70,38
    0元÷4＝17,595元），從而，原告等2人分別向被告請求自被
    繼承人薛景龍死亡時起，迄至原告等2人提起本件訴訟時止
    之租金不當得利668,610元（計算式：17,595元×38月＝668,6
    10元），核屬有據，應予准許。
　㈤又系爭建物前經兩造及訴外人薛清永於111年1月19日達成訴
    訟上和解，其中第1點㈡約定兩造均同意系爭建物之所有權由
    訴外人薛清永取得等情（見本院調字卷第34頁），是依上開
    和解筆錄之約定，兩造均負有協同辦理系爭建物所有權移轉
    登記予訴外人薛清永之義務，惟迄今尚未將系爭建物之所有
    權移轉登記予訴外人薛清永，此經原告吳慧琪之訴訟代理人
    於本院111年11月28日言詞辯論期日陳述在卷（見本院訴字
    卷第20頁），是兩造及訴外人薛清永仍因繼承之法律關係而
    共有系爭建物。且被告現就系爭建物猶繼續收取超過其應繼
    分比例之租金收益，就上開超過應繼分比例部分，對原告等
    2人構成不當得利等節，此亦經本院認定如前。是原告等2人
    另請求被告自111年6月1日起，至系爭建物所有權移轉登記
    予訴外人薛清永之日止，按月分別給付系爭建物租金收益17
    ,595元之不當得利予原告等2人，亦屬有據，應予准許。
　㈥末按給付無確定期限者，債務人於債權人得請求給付時，經
    其催告而未為給付，自受催告時起，負遲延責任。其經債權
    人起訴而送達訴狀，或依督促程序送達支付命令，或為其他
    相類之行為者，與催告有同一之效力；遲延之債務，以支付
    金錢為標的者，債權人得請求依法定利率計算之遲延利息；
    應付利息之債務，其利率未經約定，亦無法律可據者，週年
    利率為百分之5，民法第229條第2項、第233條第1項前段、
    第203條分別定有明文。本件原告等2人分別對被告請求返還
    前開668,610元之不當得利部分，並未定有給付期限，依前
    揭規定，被告應自起訴狀繕本送達之翌日起負遲延責任。查
    本件起訴狀繕本係於111年7月31日合法送達被告，有送達證
    書附卷可證（見本院調字卷第61頁），是原告等2人就上開6
    68,610元之不當得利，另請求被告給付自起訴狀繕本送達翌
    日即111年8月1日至清償日止，按年息百分之5計算之利息，
    核無不合，應予准許。
四、綜上所述，原告等2人依民法不當得利之法律關係，請求被
    告給付如主文第1至4項所示之金額及利息，為有理由，應予
    准許。
五、原告等2人陳明願供擔保聲請宣告假執行，經核無不合，爰
    酌定相當擔保金額准許之。
六、據上論結，本件原告之訴為有理由，依民事訴訟法第385條
    第1項前段、第78項、第390條第2項，判決如主文。
中　　華　　民　　國　　111 　年　　12　　月　　12　　日
　　　　　　　　　民事第一庭　法　  官　蔡欣怡
以上正本係照原本作成。　　　　　　　　　
如對本判決上訴，須於判決送達後20日內向本院提出上訴狀。
如委任律師提起上訴者，應一併繳納上訴審裁判費。
中　　華　　民　　國　　111 　年　　12　　月　　13　　日
                              書 記 官  吳雅真